【裁判字號】    96,訴,1294
【裁判日期】    970328
【裁判案由】    分配表異議之訴
【裁判全文】
臺灣板橋地方法院民事判決              96年度訴字第1294號
原      告  壬○○
訴訟代理人  張國權律師
            李進成律師
複  代理人  游婷妮律師
            癸○○
被      告  辛○○
            丁○○
            丙○○
            乙○○
            戊○○
            庚○○
共      同
訴訟代理人  潘永芳律師
共      同
複  代理人  甲○○
上列當事人間請求分配表異議之訴事件，本院於民國97年3 月11
日言詞辯論終結，判決如下：
    主  文
原告之訴駁回。
訴訟費用由原告負擔。
    事實及理由
壹、程序方面：
    按訴狀送達後，原告不得將原訴變更或追加他訴。但擴張或
    減縮應受判決事項之聲明者，不在此限。民事訴訟法第255
    條第1 項第3 款定有明文。本件原告起訴時請求本院95年度
    執字第24288 號強制執行事件，對於被告等所分配之金額共
    計新台幣（下同）3,092,618 元，應減為0 元，並將其減少
    之金額改分配予原告；嗣於審理中更正聲明為：1.本院95
    年度執字第24288 號強制執行事件，於民國96年5 月28日製
    作之分配表所載債權人即被告庚○○，次序編號02執行費債
    權原本8,000 元，其分配金額8,000 元；又次序編號10票款
    債權原本1,000,000 元，其分配金額256,175 元，均應予剔
    除，不列入分配。2.同院上開強制執行事件，於同日製作之
    分配表所載債權人即被告戊○○，次序編號03執行費債權原
    本8,000 元，其分配金額8,000 元；又次序編號16票款債權
    原本1,000,000 元，其分配金額213,785 元，均應予剔除，
    不列入分配。3.同院上開強制執行事件，於同日製作之分配
    表所載債權人即被告乙○○，次序編號04執行費債權原本20
    ,800 元，其分配金額20,800元；又次序編號20票款債權原
    本2,600,000元，其分配金額566,886 元，均應予剔除，不
    列入分配。4.同院上開強制執行事件，於同日製作之分配表
    所載債權人即被告丙○○，次序編號05執行費債權原本4,80
    0 元，其分配金額4,800 元；又次序編號14票款債權原本60
    0,000 元，其分配金額133,439 元，均應予剔除，不列入分
    配。5.同院上開強制執行事件，於同日製作之分配表所載債
    權人即被告丁○○，次序編號06執行費債權原本8,000 元，
    其分配金額8,000 元；又次序編號12票款債權原本1,000,
    000 元，其分配金額230,599 元，均應予剔除，不列入分配
    。5.同院上開強制執行事件，於同日製作之分配表所載債權
    人即被告辛○○，次序編號07執行費債權原本60,000元，其
    分配金額60,000元；又次序編號18票款債權原本7,500,000
    元，其分配金額1,580,160 元，均應予剔除，不列入分配，
    依上開說明，尚無不合，應予准許。
貳、實體方面：
一、本件原告起訴主張：
（一）緣原告前與訴外人己○○就本票裁定事件，業經本院95年
      年度執洪字第24288 號執行在案，詎被告辛○○、丁○○
      、丙○○、乙○○、戊○○、庚○○等人明知與債務人己○○並無債權債務關係，竟通謀虛偽製造假債權，企圖稀
      釋債權人可分配之金額，由債務人己○○簽發本票交予被
      告等，再經其等持向法院聲請許可參與分配，致原告債權
      受損甚鉅。
（二）被告庚○○、丙○○、丁○○所提本票業已罹於時效而消
      滅：
  １、按「票據上之權利，對本票發票人，自到期日起算；見票
      即付之本票，自發票日起算；3 年間不行使，因時效而消
      滅」，票據法第22條第1 項定有明文。又「執行名義成立
      後，如有消滅或妨礙債權人請求之事由發生，債務人得於
      強制執行程序終結前，向執行法院對債權人提起異議之訴
      。如以裁判為執行名義時，其為異議原因之事實發生在前
      訴訟言詞辯論終結後者，亦得主張之。執行名義無確定判
      決同一之效力者，於執行名義成立前，如有債權不成立或
      消滅或妨礙債權人請求之事由發生，債務人亦得於強制執
      行程序終結前提起異議之訴。依前2 項規定起訴，如有多
      數得主張之異議原因事實，應一併主張之。其未一併主張
      者，不得再行提起異議之訴」、「異議未終結者，為異議
      之債權人或債務人，得向執行法院對為反對陳述之債權人
      或債務人提起分配表異議之訴。但異議人已依同一事由就
      有爭執之債權先行提起其他訴訟者，毋庸再行起訴，執行
      法院應依該確定判決實行分配。債務人對於有執行名義而
      參與分配之債權人為異議者，僅得以第14條規定之事由，
      提起分配表異議之訴。聲明異議人未於分配期日起10 日
      內向執行法院為前2 項起訴之證明者，視為撤回其異議之
      聲明；經證明者，該債權應受分配之金額，應行提存。前
      項期間，於第40條之1 有反對陳述之情形，自聲明異議人
      受通知之日起算」，強制執行法第14條、第41條亦分別定
      有明文。
  ２、查訴外人己○○分別於88年3 月20日、89年5 月10日、90
      年8 月5 日所簽發之本票，依票載到期日89年3 月20 日
      、92年5 月10日、91年8 月5 日翌日起算，計至92年3 月
      20日、95年5 月10日、94年8 月5 日，上開本票之3 年消
      滅時效已然屆滿，則被告庚○○、丙○○、丁○○對於訴
      外人己○○之票款請求權已罹消滅時效。縱被告庚○○、
      丙○○、丁○○聲請本票裁定確定於後，衡諸本票裁定並
      無與確定判決具有同一效力，且依首揭法條及辦理強制執
      行事件應行注意事項第6 條第1 項之規定，被告庚○○、
      丙○○、丁○○對於訴外人己○○所載應受分配之債權，
      自應予以剔除，不得列入分配。
（三）原告否認被告等所提本票之形式證據力：
      查被告庚○○提出之本票、銀行存摺，被告戊○○提出之
      借據、本票、臺北銀行客戶歷史資料查詢表及證券交易明
      細表，被告乙○○提出之本票、臺灣銀行及郵局存摺，被
      告丙○○提出之本票、合作金庫存摺，被告丁○○提出之
      本票、臺北銀行存摺，被告辛○○提出之互助會名單、本
      票、樹林農會存摺等均係影本，經原告否認其等形式上證
      據力並要求提出原本後，被告等仍拒不提出，原告否認被
      告等所提上開證據之形式證據力。
（四）原告否認被告等所提本票之實質證明力：
  １、被告庚○○部分：
      觀諸被告庚○○所提之銀行存摺，然該影本非但沒有存摺
      封面、無法得知銀行行名、存戶帳戶名稱及帳號，且其內
      容僅不知為何人所有及其銀行帳戶共24筆存入及轉出資料
      ，上開資料並無法證明被告庚○○確曾借貸1,000,000 元
      予債務人己○○。況該存款明細係92、93 年 間以後之資
      料，上開借款日期係88年3 月20日，足證被告庚○○確無
      借貸予債務人己○○之事實。
  ２、被告戊○○部分：
      觀諸被告戊○○主張借款日期係89年2 月1 日，然依其所
      提證券交易明細顯示日期係自88年2 月4 日後，惟上開資
      料無法證明其確係交付借款500,000 元予債務人己○○。
  ３、被告乙○○部分：
      觀諸被告乙○○所提之臺灣銀行帳戶存摺明細，其雖主張
      於86年10月5 日借款2,600,000 元予債務人己○○，然該
      存摺明細支出欄自86年10月5 日後共計支出1,100,000 元
      ，所示支出日期係87年11月16日，非但與被告乙○○所稱
      借款日期及金額不符，更無法證明支出款項係交付予債務
      人己○○作為消費借貸所用。
  ４、被告丙○○部分：
      觀諸被告丙○○所提之合作金庫存摺明細，其雖主張於89
      年5 月10日借款600,000 元予債務人己○○，然該資料並
      無法得出匯款轉帳之事實，僅知被告丙○○戶頭僅53,000
      餘元，且自88年10月13日迄至89年10月18日止，並無任何
      任何現金領取、匯款轉帳之資料。
  ５、被告丁○○部分：
      觀諸被告丁○○所提之存摺明細，其雖稱係於90年8 月5
      日借款1,000,000 元予債務人己○○，然該存摺明細資料
      僅顯示被告丁○○於90年8 月23日存入85,533元，於同日
      支出85,533元，復於同日存入95,036元，自無從得出上開
      借款之事實。
  ６、被告辛○○部分：
      觀諸被告辛○○所提之樹林農會存摺明細，並無法證明其
      有借款7,500,000 元予債務人己○○。而被告辛○○既主
      張將標得合會金7,100,000 餘元借予債務人己○○，其何
      須另提樹林農會存摺以證明資金往來紀錄，被告辛○○上
      開主張與其立證方法間，顯有矛盾。
（五）聲明：1.臺灣板橋地方法院民事執行處95年度執字第2428
      8 號強制執行事件，於96年5 月28日製作之分配表所載債
      權人即被告庚○○，次序編號02執行費債權原本8,000 元
      ，其分配金額8,000 元；又次序編號10票款債權原本1,00
      0,000 元，其分配金額256,175 元，均應予剔除，不列入
      分配。2.同院上開強制執行事件，於同日製作之分配表所
      載債權人即被告戊○○，次序編號03執行費債權原本8,00
      0 元，其分配金額8,000 元；又次序編號16票款債權原本
      1,000,000 元，其分配金額213,785 元，均應予剔除，不
      列入分配。3.同院上開強制執行事件，於同日製作之分配
      表所載債權人即被告乙○○，次序編號04執行費債權原本
      20,800元，其分配金額20,800元；又次序編號20票款債權
      原本2,600,000 元，其分配金額566,886 元，均應予剔除
      ，不列入分配。4.同院上開強制執行事件，於同日製作之
      分配表所載債權人即被告丙○○，次序編號05執行費債權
      原本4,800 元，其分配金額4,800 元；又次序編號14票款
      債權原本600,000 元，其分配金額133,439 元，均應予剔
      除，不列入分配。5.同院上開強制執行事件，於同日製作
      之分配表所載債權人即被告丁○○，次序編號06執行費債
      權原本8,000 元，其分配金額8,000 元；又次序編號12票
      款債權原本1,000,000 元，其分配金額230,599 元，均應
      予剔除，不列入分配。5.同院上開強制執行事件，於同日
      製作之分配表所載債權人即被告辛○○，次序編號07執行
      費債權原本60,000元，其分配金額60,000元；又次序編號
      18票款債權原本7,500,000 元，其分配金額1,580,160 元
      ，均應予剔除，不列入分配。
二、被告則以：
（一）查被告等與債務人己○○分別為長年熟識之鄰居、曾有雇
      傭關係之員工及親屬關係，依一般社會通念，對於親屬或
      長年熟識之人之金錢借貸關係，基於一定之信任，於借貸
      時往往僅以口頭約定，並未書立借據等證明文件。而債務
      人己○○因無法清償被告等之債務，爰依票據法第123條
      之規定，簽發本票交被告等以代清償。是被告等向債務人
      己○○取得合法票據，自非原告所指之假債權。
（二）被告等確曾借款予債務人己○○：
  １、被告庚○○部份：
      被告庚○○於88年3 月20日借款1,000,000 元予債務人己○○，債務人己○○並簽發同面額，到期日89年3 月20日
      之本票，經被告庚○○屆期提示不獲付款，並聲請本票裁
      定確定，依法得對債務人己○○之財產強制執行，此有被
      告庚○○提出銀行資金往來存摺可稽。
  ２、被告辛○○部分：
      被告辛○○於85年10月20日、同年11月5 日及同年12月5
      日向訴外人李鑫福標得互助會款合計7,102,600 元，借予
      債務人己○○週轉，並由其開立面額7,500,000 元，到期
      日為93年6 月10日之本票，經被告辛○○屆期提示不獲付
      款，並聲請本票裁定確定，依法得對債務人己○○之財產
      強制執行，此有被告辛○○提出樹林市農會之資金往來存
      摺可稽。
  ３、被告丙○○部分：
      被告丙○○於89年5 月10日借款600,000 元予債務人己○○，債務人己○○並簽發同面額，到期日92年5 月10日之
      本票，經被告丙○○屆期提示不獲付款，並聲請本票裁定
      確定，依法得對債務人己○○之財產強制執行，此有被告
      丙○○提出合作金庫之資金往來存摺可稽。
  ４、被告乙○○部分：
      被告乙○○於86年10月5 日借款2,600,000 元予債務人己○○，債務人己○○並簽發同面額，到期日92年10月5 日
      之本票，經被告乙○○屆期提示不獲付款，並聲請本票裁
      定確定，依法得對債務人己○○之財產強制執行，此有被
      告乙○○提出臺灣銀行及郵局之資金往來存摺可稽。
  ５、被告丁○○部分：
      被告丁○○於90年8 月5 日借款1,000,000 元予債務人己○○，債務人己○○並簽發同面額，到期日91年8 月5 日
      之本票，被告丁○○屆期提示不獲付款，並聲請本票裁定
      確定，依法得對債務人己○○之財產強制執行，此有被告
      丁○○提出臺北銀行之資金往來存摺可稽。
  ６、被告戊○○部分：
      被告戊○○於89年2 月1 日借款500,000 元予債務人己○○，債務人己○○並書立借據陳明於89年4 月31日屆期清
      償，若至89年7 月30日仍未返還者，願將田屋土地無條件
      過戶予被告戊○○等語。而債務人己○○於89年2 月25日
      簽發面額1,000,000 元，到期日為93年2 月25日之本票，
      被告戊○○屆期提示不獲付款，並聲請本票裁定確定，依
      法得對債務人己○○之財產強制執行，此有被告戊○○提
      出臺北國際商業銀行客戶歷史資料查詢明細表可稽。
（三）按「消滅時效因請求、承認、起訴而中斷。所謂承認，指
      義務人向請求權人表示是認其請求權存在之觀念通知而言
      ，又承認不以明示為限，默示的承認，如請求緩期清償、
      支付利息等，亦有承認之效力」、「又債務人於時效完成
      後所為之承認，固無中斷時效之可言，然既明知時效完成
      之事實而仍為承認行為，自屬拋棄時效利益之默示意思表
      示，且時效完成之利益，一經拋棄，即恢復時效完成前狀
      態，債務人顯不得再以時效業經完成拒絕給付」、「又債
      務人同意進行協商，且於協商過程中承認債權人之請求權
      存在，即生中斷時效之效力，不因協商未能達成一致之合
      意而受影響」，最高法院51年台上字第1216號判例、50年
      台上字第2868號判例及92年台上字第291 號裁判可資參照
      。而時效消滅者，我國採抗辯權發生主義，即指消滅時效
      僅賦予債務人拒絕給付之抗辯權而已，原債權之法律關係
      並不因此消滅，債權人之請求權亦不消滅。本件債務人己○○縱取得對被告庚○○、丙○○及丁○○之抗辯權，被
      告庚○○、丙○○及丁○○之本票債權請求權亦不消滅。
      又債務人己○○從未否認對被告等之債務，且被告等於債
      務人己○○本票簽發後之時效期間，曾數次向債務人己○○行使票據上之權利，其亦曾分別與被告等協商，並向被
      告等請求緩期清償，亦承認被告等之請求權存在。
（四）聲明：原告之訴駁回。
三、查原告主張本院95年度執字第24288 號清償債務強制執行事
    件中，被告等係以本院之本票裁定參與分配，其等受分配之
    金額合計3,092,618 元之事實，為被告等所不爭執，並經本
    院調閱前述執行事件卷宗核對無誤，可信實在。另被告持之
    獲准本票裁定之本票，均為訴外人己○○所簽發等情，亦為
    兩造所不爭執，亦經核對上述本院執行事件卷宗查明無訛，
    是前述情節自亦可認定真正。
四、再原告主張被告參與分配所執持之債權依據即系爭本票之債
    權並不存在，且系爭本票中訴外人己○○分別於88年3 月20
    日、89年5 月10日、90年8 月5 日所簽發之本票共3 紙，依
    票載到期日依序各為89年3 月20日、92年5 月10日、91年8
    月5 日翌日起算，分計至92年3 月20日、95年5 月10日、94
    年8 月5 日，票據之時效已經完成等情，並認被告不得主張
    並行使系爭票據權利各語，惟為被告所否認，並以前揭情詞
    抗辯。是本件兩造主張爭點，當在於本件被告持之參與分配
    之本票債權，其請求權是否已罹於時效？系爭本票債權是否
    為通謀虛偽不實之假債權？茲就本件爭點論述如下。
五、按票據上之權利，對於本票發票人，自到期日起算，見票即
    付之本票，自發票日起算；三年間不行使，因時效而消滅，
    票據法第22條第1 項前段固定有明文。然按債務人怠於行使
    其權利時，債權人因保全債權，得以自己名義行使其權利
    ，為民法第242條前段所明定，故凡以權利之保存或實行為
    目的之一切審判上或審判外之行為，諸如假扣押、假處分、
    聲請強制執行、實行擔保權、催告、提起訴訟等，債權人固
    皆得代位行使；惟如由債務人自為當事人，於訴訟程序或強
    制執行程序開始後，就訴訟法或強制執行法規定之各個權利
    ，如攻擊防禦方法之提出、提起上訴、抗告或聲明異議等，
    僅該為當事人之債務人始得為之，依其性質自不能許其債權
    人代位行使（最高法院90年度台抗字第193號判決參照）。
    是查本件主債務人係訴外人己○○，其於收受分配表後，既
    未為異議，亦從未對被告之參與分配債權為時效消滅之抗辯
    ，此為兩造所不爭執，原告得否執「代位主債務人為時效抗
    辯」為原告自己之異議事由，即非無疑。則上開強制執行之
    分配表既經合法送達予債務人，惟債務人既未為時效抗辯，
    顯然默示承認該債權之存在，且有不拒絕給付之意思，此項
    攻擊防禦方法，當無由其他債權人代位行使之餘地，否則債
    務人雖有意清償消滅時效之債權，惟其他債權人均得任意代
    位行使時效抗辯權，將剝奪債務人於實體法上決定是否清償
    自然債務之選擇權，顯不符事理之平，故時效抗辯僅屬攻擊
    防禦方法之一種，自非債權人得代位債務人行使之權利。從
    而，原告就本件被告持之參與分配之債權，主張其請求權已
    罹於時效，因其所為之時效抗辯僅得由訴外人己○○為之，
    是原告此部分之主張，尚屬無據。
六、次按當事人主張有利於己之事實，就其事實負有舉證之責，
    民事訴訟法第277 條前段定有明文。而第三人主張表意人與
    相對人通謀而為虛偽意思表示，該第三人應負舉證之責任（
    最高法院47年台上字第29號判例參照）。查本件原告既主張
    被告所執由訴外人己○○開立之系爭本票係屬通謀虛偽不實
    行為之假債權，自應對此利己事實舉證以實其說。則查，證
    人己○○於本院已到庭證稱：「（問：你是否於88年3 月20
    日向被告庚○○借款1,000,000 元並簽發本票一紙與被告？
    ）有；（問：是否於85年10月20日、同年11月5 日、同年12
    月5 日向被告辛○○分別借款571,600 元、362,000 元、
    385,600 元並簽發本票一紙與被告？）我一共跟他借三、四
    次，七百多萬元；（問：你是否於89年5 月10日會被告丙○○借款600, 000元並簽發本票一紙與被告？）有；（問：你
    是否於86年10月5 日向被告乙○○借款2,600,000 元並簽發
    本票一紙與被告？）有；（問：是否於90年8 月5 日向被告
    丁○○借款1,000,000 元並簽發本票一紙與被告？）有；（
    問：是否於89年2 月1 日向被告戊○○借款1,000,000 元並
    簽發本票一紙與被告？）有」等情明確，並經被告提出本票
    6 張與被告庚○○之銀行存摺被告辛○○之樹林市農會存摺
    被告丙○○之合作金庫存摺被告乙○○之台灣銀行及郵局存
    摺被告丁○○之台北銀行存摺影本被告戊○○台北國際商業
    銀行客戶歷史資料查詢明細表、被告戊○○證券交易明細資
    料等影本各1 份、被告辛○○參加之互助會人員名單影本2
    份、債務人己○○向被告戊○○寫立之借據影本1 紙等件為
    證，是被告抗辯確有出借款項予訴外人己○○，已非不可採
    信。而審究原告之陳述，對其主張被告之債權虛偽不實並未
    確切舉證以實其說，僅泛稱無從由被告所提之存摺、本票、
    帳目等得出上開借款之事實，換言之，原告於所提出之各該
    質疑事項，既經被告及證人己○○敘明、證實並無疑問，而
    原告對於被告否認情節又未能舉證推翻，是其僅以被告所提
    之存摺、本票、帳目等無法證明借款事實，致其於分配表內
    所得受償金額不如預期，即指摘被告之債權係屬虛偽不實，
    如前所述，尚屬空言，難以採信。
七、綜上所述，原告主張被告系爭本票其債權係虛偽不實之債權
    或已罹於時效，尚不可採。從而，原告提起本件分配表異議
    之訴，求為：1.本院95年度執字第24288 號強制執行事件，
    於96年5 月28日製作之分配表所載債權人即被告庚○○，次
    序編號02執行費債權原本8,000 元，其分配金額8,000 元；
    又次序編號10票款債權原本1,000,000 元，其分配金額256,
    175 元，均應予剔除，不列入分配。2.同院上開強制執行事
    件，於同日製作之分配表所載債權人即被告戊○○，次序編
    號03執行費債權原本8,000 元，其分配金額8,000 元；又次
    序編號16票款債權原本1,000,000 元，其分配金額213,785
    元，均應予剔除，不列入分配。3.同院上開強制執行事件，
    於同日製作之分配表所載債權人即被告乙○○，次序編號04
    執行費債權原本20 ,800 元，其分配金額20,800元；又次序
    編號20票款債權原本2,600,000 元，其分配金額566,886 元
    ，均應予剔除，不列入分配。4.同院上開強制執行事件，於
    同日製作之分配表所載債權人即被告丙○○，次序編號05執
    行費債權原本4,80 0元，其分配金額4,800 元；又次序編號
    14票款債權原本60 0,000元，其分配金額133,43 9元，均應
    予剔除，不列入分配。5.同院上開強制執行事件，於同日製
    作之分配表所載債權人即被告丁○○，次序編號06執行費債
    權原本8,000 元，其分配金額8,000 元；又次序編號12票款
    債權原本1,000, 000元，其分配金額230,599 元，均應予剔
    除，不列入分配。5.同院上開強制執行事件，於同日製作之
    分配表所載債權人即被告辛○○，次序編號07 執 行費債權
    原本60,000元，其分配金額60,000元；又次序編號18票款債
    權原本7,500,000 元，其分配金額1,580,160 元，均應予剔
    除，不列入分配，為無理由，不應准許，應予駁回。
八、本件結論已臻明確，兩造其餘攻防及舉證核與結論均不生影
    響，爰不再一一論述。
九、據上論結：本件原告之訴為無理由，依民事訴訟法第78條，
    判決如主文。
中    華    民    國    97    年    3     月    28    日
                  民事第三庭    法  官  邱靜琪
以上正本係照原本作成
如對本判決上訴，須於判決送達後20日內向本院提出上訴狀
中    華    民    國    97    年    3     月    28    日
                                書記官  白俊傑


司法院資訊處製作；財團法人民間司法改革基金會備份。
